臺灣彰化地方法院刑事判決　　　　　　　95年度訴字第1262號
公　訴　人　臺灣彰化地方法院檢察署檢察官
被　　　告　丁○○
上列被告因偽造文書案件，經檢察官提起公訴（九十五年度偵字
第六二八八號），本院判決如下：
    主  文
丁○○行使偽造私文書，足以生損害於他人，處有期徒刑陸月，
如易科罰金，以銀元參佰元折算壹日。票號ＡＴ0000000
號支票背面偽造之「乙○」簽名壹枚，沒收。
    事  實
一、丁○○係益誠興業股份有限公司（下稱益誠公司）負責人戊○○之女，於益誠公司擔任會計，前因丁○○於民國九十四
    年間持票號ＡＣ0000000號之支票（發票人為乙○、
    發票日為九十四年十月三十一日、面額為新臺幣【下同】二
    十萬元、付款人為陽信銀行三民分行）交付金皇染料股份有
    限公司（下稱金皇公司）之員工甲○○以給付益誠公司前向
    金皇公司購貨之部分貨款，詎上開支票經益誠公司屆期提示
    後因存款不足而未獲兌現，甲○○即向益誠公司催繳，丁○○遂另於九十四年十一月二十二日至彰化縣員林鎮○○路○
    段一二二號向發票人丙○○取得票號為ＡＴ0000000
    號之支票（發票日為九十五年一月二十七日、面額為二十五
    萬元、付款人為臺灣中小企業銀行員林分行），以向金皇公
    司換回前開發票人為乙○之支票並加付部分前揭積欠金皇公
    司之貨款，惟因金皇公司原先收受票號ＡＣ0000000
    號支票之發票人為乙○，甲○○即要求票號ＡＴ00000
    00號之支票須有「乙○」之背書以為保障，詎丁○○因一
    時失慮，竟未徵得乙○之同意，即基於偽造文書之犯意，在
    票號ＡＴ0000000號之支票背面，擅自偽簽「乙○」
    之姓名，而偽造「乙○」名義之背書後，將該支票在益誠公
    司交付予甲○○而行使之，嗣因該支票經提示亦不獲兌現，
    金皇公司即據以對背書人乙○聲請假扣押財產，而足以生損
    害於乙○之權益。
二、案經乙○訴由臺灣彰化地方法院檢察署檢察官偵查起訴。
    理  由
一、訊據被告丁○○矢口否認有何上開偽造文書犯行，辯稱：伊
    沒有在系爭支票背面偽簽「乙○」背書之動機，該支票之發
    票人及需要補票之人均非伊本人，且系爭支票為貨款，金皇
    公司係要求益誠公司之背書，並未要求須有「乙○」之背書
    ，伊若偽簽「乙○」之背書並沒有任何好處，但丙○○及乙○如果因為伊認罪，渠等之房屋就可以不用被拍賣，貨款也
    可以不用繳付云云。惟查：
（一）被告於檢察官偵查時供承：「因為陽信銀行三民分行票號
      ＡＣ0000000號支票是乙○的票給益誠，益誠再給
      甲○○的貨款，結果這張票跳票了，周小姐急著叫我拿回
      票要補，不然會成為拒往戶，結果丙○○就拿票給我，甲○○問我票如何來，我才蓋益誠的章，這一張票本來是乙○的，因為跳票才轉丙○○，所以甲○○到我們公司要求
      要有乙○背書，我有打電話給劉先生與周小姐，我忘記當
      時是拿去給乙○簽或是我直接簽。」等語（偵卷第十七頁
      ）。依被告上開供述內容以觀，就系爭支票背面之「乙○
      」簽名背書，其一為伊拿去給乙○簽，其二則為伊自己直
      接簽，然查告訴人乙○其後具狀指訴被告涉嫌偽造其簽名
      背書，顯然告訴人否認其曾於前開支票背面簽名背書，而
      被告於偵查中或本院審理時對於告訴人否認其曾於上開支
      票背面簽名背書一節，未見有何爭執，且其後更辯稱系爭
      支票係自丙○○處取得，取回時未注意看支票背面，伊蓋
      用益誠公司印文時，旁邊已有乙○之簽名等語（九十六年
      二月六日審判筆錄第六、七頁），顯與其前開供稱「拿去
      給乙○簽」之情形矛盾，則被告於偵查中供稱是「拿去給
      乙○簽」之選項，衡情應屬不願正面直接承認系爭支票之
      背書簽名為其所為之避重就輕之詞；而被告另供承系爭支
      票背面之簽名背書係伊直接簽寫一節，則核與證人即告訴
      人乙○之指訴及於偵查中具結證稱並未授權同意被告可代
      為簽寫其姓名等情相符，並有票號ＡＣ0000000號
      支票影本、支票背面偽造「乙○」簽名背書之票號ＡＴ0
      000000號支票影本各一件附卷可資佐證。
（二）次按測謊技術係本於心理學及生理學之理論為基礎，並佐
      以科學儀器詳實紀錄受測者應答時之各項反應，復由專業
      人員進行問題設計及結果判讀，所得測謊結果自具有相當
      之可信性。倘測謊人員具備專業之知識技能，復事先獲得
      受測者之同意，所測試之問題及其方法又具專業可靠性時
      ，該測謊結果，如就否認犯罪有不實之情緒波動反應，雖
      不能採為有罪判決之唯一依據，但非無證據能力（最高法
      院八十九年度臺上字第二０一０號刑事判決要旨參照）。
      本院於審理時，經被告同意後，囑託內政部警政署刑事警
      察局對於被告進行測謊，而該局所指定之本案鑑定人蕭志
      平曾赴美接受測謊訓練而取得結業證書，另被告於受測前
      亦已簽署同意測謊具結書，並詳加勾選填寫身心狀況，有
      資歷表、同意測謊儀器測試具結書（內含身心狀況調查資
      料）各一件存卷可據，又鑑定人蕭志平所設計之相關測謊
      問題，係採熟悉測試法與區域比對法，亦為現今相關鑑定
      機構普遍採行之測謊方式，測謊過程自具有高度之專業性
      ，依據最高法院之前揭判決要旨，應認已具備證據能力。
      再本件經鑑定人對被告實施測謊結果為：受測人丁○○於
      測前會談否認於本案所爭議之支票上簽具「乙○」字樣，
      經測試結果呈不實反應，此有該局九十六年一月十五日刑
      鑑字第０九六０００七六二０號鑑定書及所附之相關鑑定
      資料一份存卷可據，而上開測謊鑑定之結論，亦核與前揭
      被告於偵查中一度供承系爭支票背面之「乙○」簽名背書
      為其所直接簽寫等語相符，益徵被告確有於系爭支票背面
      偽造「乙○」簽名背書而犯有上揭偽造文書罪行無訛。
（三）另查被告雖以其並無於系爭支票背面偽造「乙○」簽名背
      書之動機，係告訴人乙○與關係人丙○○要伊陳述模稜兩
      可之供詞等語置辯，然查本件係因益誠公司為支付積欠金
      皇公司之貨款，而將發票人為乙○、票號為ＡＣ0000
      000號之支票交付予金皇公司，詎該支票屆期未獲兌現
      ，因而由丙○○另行簽發系爭支票交由益誠公司之會計即
      被告欲換回原支票，而因金皇公司原先收受票號ＡＣ00
      00000號支票之發票人為乙○，金皇公司職員甲○○
      即要求票號ＡＴ0000000號之支票亦須有「乙○」
      之背書以為保障，此部分亦據被告於前開偵查中供承甚明
      ，則被告為求能順利將系爭支票交付予金皇公司，以取回
      前所交付金皇公司而屆期未獲兌現之原支票，自有偽造「
      乙○」背書之動機存在，又被告具有大學畢業之高等學歷
      ，並非無知之輩，對於在支票背面偽造他人簽名背書係構
      成偽造文書之罪責，尚難諉為不知，倘其並未於系爭支票
      背面簽寫「乙○」之背書，豈會愚至於檢察官偵查中配合
      他人要求供承可能係伊直接簽寫「乙○」簽名，而自陷於
      可能遭受法律處罰之窘境，是渠此部分所為辯詞，或屬無
      據，或與經驗法則有悖，均難遽予採信。
（四）綜上所述，本件事證明確，被告前揭所辯，核屬飾卸諉責
      之詞，尚無足取，其前揭犯行，洵堪認定，應予依法論科
      。
二、按行為後法律有變更者，適用行為時之法律。但行為後之法
    律有利於行為人者，適用最有利於行為人之法律，刑法第二
    條第一項定有明文。查本件被告行為後，刑法第四十一條第
    一項前段之規定業已於九十五年七月一日修正公布施行，修
    正前規定為「犯最重本刑為五年以下有期徒刑以下之刑之罪
    ，而受六個月以下有期徒刑或拘役之宣告，因身體、教育、
    職業、家庭之關係或其他正當事由，執行顯有困難者，得以
    一元以上三元以下折算一日，易科罰金。」，而被告行為時
    之易科罰金折算標準，依修正前罰金罰鍰提高標準條例第二
    條前段規定，就其原定數額提高為一百倍折算一日，是本件
    依被告行為時之易科罰金折算標準，應以銀元一百元至三百
    元折算一日，經換算為新臺幣後，應以新臺幣三百元至九百
    元折算為一日。惟九十五年七月一日修正公布施行之刑法第
    四十一條第一項前段則規定：「犯最重本刑為五年以下有期
    徒刑以下之刑之罪，而受六個月以下有期徒刑或拘役之宣告
    者，得以新臺幣一千元、二千元或三千元折算一日，易科罰
    金。」，比較修正前後之易科罰金折算標準，以九十五年七
    月一日修正公布施行前之規定，較有利於被告，應依刑法第
    二條第一項前段規定，適用修正前刑法第四十一條第一項前
    段規定，定其折算標準，先此敘明。
三、核被告丁○○所為，均係犯刑法第二百十六條、第二百十條
    之行使偽造私文書罪。被告前揭偽造背書即私文書之行為，
    為其後行使偽造私文書之行為所吸收，不另論罪。爰審酌被
    告之品行、智識程度，犯罪之動機、方法、手段、所生損害
    及其犯罪後之態度等一切情狀，量處如主文所示之刑，並依
    修正前刑法第四十一條第一項前段諭知易科罰金之折算標準
    ，以示儆懲。票號ＡＴ0000000號支票背面偽造之「
    乙○」簽名一枚，應依刑法第二百十九條規定，併予宣告沒
    收。
據上論斷，應依刑事訴訟法第二百九十九條第一項前段，刑法第
二條第一項前段、第二百十六條、第二百十條、第二百十九條、
修正前刑法第四十一條第一項前段，修正刪除前罰金罰鍰提高標
準條例第二條，判決如主文。
本案經檢察官黃淑媛到庭執行職務。
中    華    民    國     96     年    2    月   15    日
                  臺灣彰化地方法院刑事第七庭
                      審判長法官  李  進  清
                      法      官  王  昌  鑫
                      法      官  紀  佳  良
以上正本證明與原本無異。
如不服本判決，應於判決送達後10日內向本院提出上訴狀 (須附
繕本)。
告訴人或被害人對於判決如有不服具備理由請求檢察官上訴者，
其上訴期間之計算係以檢察官收受判決正本之日期為準。
中　　華　　民　　國　　96　　年　　2 　　月　　16　　日
                      書  記  官  張  木  松
附錄論罪科刑法條：
中華民國刑法第216條
（行使偽造變造或登載不實之文書罪）
行使第 210 條至第 215 條之文書者，依偽造、變造文書或登載
不實事項或使登載不實事項之規定處斷。
中華民國刑法第210條
（偽造變造私文書罪）
偽造、變造私文書，足以生損害於公眾或他人者，處 5 年以下有
期徒刑。
